臺灣臺北地方法院民事判決
109年度訴字第3492號
原      告  張松政  

訴訟代理人  吳允翔律師
被      告  莊哲祥  

訴訟代理人  謝恩華律師
上列當事人間請求返還所有物等事件，本院於民國110年11月8日
言詞辯論終結，判決如下：
    主  文
被告應將如附表編號一至九、十一、十四、十五所示之屋漏痕攝
影作品主題十二幅返還予原告。
原告其餘之訴駁回。
訴訟費用由被告負擔五分之四，餘由原告負擔。
本判決第一項，於原告以新臺幣柒拾伍萬貳仟元為被告供擔保後
，得假執行。但被告如以新臺幣貳佰貳拾伍萬陸仟元為原告預供
擔保，得免為假執行。
原告其餘假執行之聲請駁回。
    事實及理由
壹、程序部分：
　　原告原起訴請求：㈠先位聲明：被告應返還「陳炳元老師攝
    影集1本及移軸相機操作VIEW CAMERA1本」、「屋漏痕攝影
    著作主題15幅作品」（詳如附表，下合稱系爭15幅作品）予
    原告，及自民國108年10月24日起至清償日止，按年息5％計
    算之利息。㈡備位聲明：⒈被告應返還「陳炳元老師攝影集1
    本及移軸相機操作VIEW CAMERA1本」予原告，及自108年10
    月24日起至清償日止，按年息5％計算之利息。⒉被告應於原
    告交付必要費用予被告之同時，返還系爭15幅作品予原告，
    及自108年10月24日起至清償日止，按年息5％計算之利息。
    嗣原告變更先位聲明、備位聲明，並追加再備位聲明，核屬
    請求基礎事實同一之情形，合於民事訴訟法第255條第1項第
    2款之規定，應予准許。
貳、實體部分：
一、原告主張：
　㈠兩造曾於107年6月2日至同年6月14日間，在位於臺北市○○區○
    ○路0段000號之爵士影像事業有限公司（下稱爵士影像或爵
    士藝廊）合辦「屋漏痕藝術攝影展」（下稱系爭展覽），雙
    方各自展出其15幅攝影作品。107年6月14日撤展時適逢下雨
    ，被告主動提議原告展出之系爭15幅作品可直接運送到被告
    位於中和之倉庫存放，原告當下認為此係被告以朋友立場所
    提出之好意，故同意被告將系爭15幅作品載離，兩造當下從
    未約定保管費用或其他費用。嗣後原告數次請求被告返還系
    爭15幅作品，被告卻一再藉口拖延未返還，甚至索求報價不
    一之高額保管費用，原告僅得提起本訴請求返還系爭15幅作
    品。
　㈡先位主張：
　　兩造因合辦系爭展覽，本具有人際交往情誼，於系爭展覽展
    期及撤展期間，兩造各自協助他方之行為，不具備有償關係
    ，原告將系爭15幅作品交由被告載離，僅係基於雙方情誼之
    好意施惠關係，兩造並無契約關係存在。被告在兩造間簡訊
    、被告委託律師所發律師函中多次確認其占有原告之系爭15
    幅作品，事後始改稱僅占有原告之系爭12幅作品，自不可採
    。被告現仍無權占有原告所有之系爭15幅作品，原告爰依民
    法第767條第1項前段、中段規定請求被告返還系爭15幅作品
    予原告。
　㈢備位主張：　　
　　系爭展覽結束當日，因適逢下雨，原告接受被告提議，將系
    爭15幅作品，移至被告位在中和印刷廠倉庫置放，縱認雙方
    因此具有契約關係，原告爰依民法第598條第1項、第264條
    規定，請求被告於原告交付必要費用予被告之同時，返還系
    爭15幅作品予原告。
　㈣再備位主張：　　　　
　　原告係交付系爭15幅作品予被告，縱認喬發倉儲有限公司（
    下稱喬發公司）内僅保存原告之系爭12幅作品，原告爰依民
    法第598條第1項、第264條規定，請求被告於原告交付必要
    費用予被告之同時，返還系爭12幅作品予原告；至另外3幅
    作品即如附表編號10、12、13之攝影作品（下稱系爭3幅作
    品）已毁損或滅失而無法返還，被告顯係給付不能，原告則
    依民法第226條第1項規定請求損害賠償，請求數額則以系爭
    3幅作品於線上交易平台之市價新臺幣（下同）73萬6000元
    計算。
　㈤爰依上述請求權基礎提起本件訴訟，先位聲明全無理由，始
    請求審理備位聲明，備位聲明全無理由，始請求審理再備位
    聲明等語，並聲明：
　⒈先位聲明：被告應返還系爭15幅作品予原告。願供擔保請准
    宣告假執行。
　⒉備位聲明：被告應於原告交付必要費用予被告之同時，返還
    系爭15幅作品予原告。願供擔保請准宣告假執行。
　⒊再備位聲明：①被告應於原告交付必要費用予被告之同時，返
    還系爭12幅作品予原告。②被告應給付原告73萬6000元，及
    自109年12月15日起至清償日止，按年息5％計算之利息。③願
    供擔保請准宣告假執行。
二、被告則以：
　㈠兩造曾合辦系爭展覽，展後原告向被告表示無處置放其所有
    之攝影作品，被告因而詢問原告若無處保存是否要先放置被
    告倉庫，即與被告配合之喬發公司，而原告亦為同意並交付
    系爭12幅作品，被告方允為保管，兩造間成立寄託契約關係
    ，被告係有權占有系爭12幅作品。原告自始僅交付系爭12幅
    作品予被告，被告亦僅收受系爭12幅作品，原告無法提出證
    據證明曾交付被告系爭3幅作品，原告前對被告提起侵占罪
    之刑事告訴，被告亦獲不起訴處分（案號：臺灣臺北地方檢
    察署109年度偵字第6233號）。
　㈡被告將自身與原告之攝影作品皆係置放於喬發公司倉庫保存
    ，即係為與處理自己事務為同一之注意義務，故因此所支出
    之存倉費用即為必要費用，依民法第595條規定，寄託人即
    原告應償還之。退步言之，縱認兩造間並無寄託關係存在，
    惟被告已為原告支出倉租費用，而原告顯無法律上之原因而
    受有相當於倉租之利益，依民法第179條規定，原告應返還
    被告業已墊付之必要費用。因原告所主張之返還所有物與被
    告主張之給付必要費用間，具有結合依存及牽連關係，被告
    為同時履行抗辯，在原告尚未為應給付之費用前，被告拒絕
    返還系爭12幅作品。
　㈢兩造就系爭12幅作品之寄託期間以107年7月19日至109年1月2
    0日計算，共計19個月，被告花費寄存倉儲費用10萬2600元
    、人事看管費用2萬8500元，共計13萬1000元。縱認上開計
    算方式有疑義，依喬發公司函覆之倉儲費用、保險費用及被
    告花費之人事費用計算，共為108萬3324元，至於原告應分
    擔之比例，請求本院為客觀合理之審判等語，資為抗辯，並
    聲明：原告之訴駁回。如受不利之判決，願供擔保請准宣告
    免為假執行。
三、經查，兩造於107年6月2日至同年月14日間，各自以其攝影
    作品15幅合辦系爭展覽（原告部分即為系爭15幅作品），系
    爭12幅作品現由被告占有中等情，有系爭15幅作品、系爭12
    幅作品暨對照照片各1份在卷可稽（見本院卷一第401頁至第
    423頁），復為兩造所不爭執（見本院卷一第533頁、本院卷
    二第66頁、第99頁），首堪信為真實。
四、本院得心證之理由：
　㈠原告無法證明系爭3幅作品現由被告占有中：
　⒈系爭12幅作品現由被告占有中乙情，為兩造所不爭，已如前
    述。而原告主張系爭3幅作品，亦係由被告占有乙情，則為
    被告所否認，此部分屬有利於原告之事實，自應由原告盡舉
    證之責，合先敘明。
　⒉原告雖主張依證人張達文之證述、兩造間簡訊、被告委託謝
    恩華律師所發法德律師事務所108年10月31日函可證明系爭3
    幅作品，現亦由被告占有中云云（見本院卷二第112頁第14
    行至第18行）。然：
　①證人張達文於本院審理中證稱：我是原告的朋友，因為原告
    告知我有系爭攝影展，所以我有去參觀系爭攝影展，我在系
    爭攝影展沒有購買任何攝影作品，如果攝影作品旁紅標上是
    寫我的名字，應該是有人亂寫等語（見本院卷二第56頁至第
    57頁），是依證人張達文之證述，僅能證明證人張達文並未
    在系爭攝影展購買任何攝影作品，無從證明被告除占有系爭
    12幅作品外，亦占有原告之系爭3幅作品。
　②兩造間108年9月2日至108年9月3日之簡訊對話紀錄顯示（見
    本院卷一第3頁至第29頁）：「（被告）所以我才沒和你收
    倉儲費，（恆濕恆溫無酸管理）每幅作品每日20元X15幅x30
    天X14個月共84000（歡迎同業比價）」、「（被告）這樣爭
    辯解決不了事情的，老師的攝影集有簽名給妳的一本，View
     camera一本，妳的大作共十五幅（保存完好）一併處理吧
    ！不能只拿妳想要的，我這裡不是妳想聯絡就聯絡的」；另
    被告委託謝恩華律師所發法德律師事務所108年10月31日函
    記載（見本院卷一第39頁）：「㈠張松政先生（下稱：張君
    ）於民國107年6月14日起將①陳炳元老師攝影集乙本②移軸相
    機操作VIEWCAMERA乙本③張松政參展攝影作品十五幅交付本
    人代為保管，雙方未約定返還時間及保管費用，現張君委託
    黃帝穎律師來函請求取回上開物品，本人理當依法返還。㈡
    上開應返還之物件，其中張君攝影作品十五幅必須在恆溫恆
    濕之狀態下方能保存，本人為妥適保存張君攝影作品，在具
    有特殊之保存設備下保存，已花費必要之費用，故張君請求
    取回上開物件時，依法應當給付本人必要之費用，尚請貴大
    律師惠予告知。…」，固可見被告於上開簡訊、律師函中亦
    自陳占有原告之攝影作品數量為15幅，然系爭展覽之時間點
    為107年6月間，距離上開簡訊、律師函之發出時點，已有1
    年3月至1年4月餘，被告抗辯其對收受原告之攝影作品數量
    因時間久遠而有記憶錯誤之情況，尚非全然不可採信，本件
    因原告未能舉出交付其攝影作品予被告當下之簽收、點交文
    件或其他照相、錄影等證據，尚不得僅憑系爭展覽1年餘後
    之上開簡訊、律師函即主張被告除占有系爭12幅作品外，確
    另一併占有原告之系爭3幅作品。
　③況證人張家禎於本院審理中證稱：我是爵士影像門市部人員
    兼爵士藝廊行政，我有參與系爭展覽的布展與撤展，有幫忙
    拿工具跟包裝，撤展過程有我、被告、被告兩名員工參與，
    把作品裝完箱，再貼圖樣，然後再寫姓，被告兩名同事幫忙
    包裝、裝箱、貼膠帶，包裝完之後下一樓，我有看到由兩造
    各自用車子帶走，但帶走幾幅我不知道等語（見本院卷一第
    526頁至第531頁），佐以證人林志賢於臺灣臺北地方檢察署
    109年度偵字第6233號案件中曾證稱：我在被告經營的公司
    任職約有10年時間，於107年6月14日撤展時有去收回原告的
    攝影創作，原告的攝影創作是12幅，在原告及被告作品外都
    有紙箱保護，也有註明及貼創作的照片，我先載回公司，過
    兩天再載去桃園的喬發公司倉庫，喬發公司有來結算倉儲費
    用等語（見本院卷一第67頁），依上開2名證人證詞，被告
    於系爭展覽撤展當時，並未攜走原告在系爭展覽之全部作品
    （即系爭15幅作品）。再徵以喬發公司函覆本院之109年9月
    17日喬發字第10909001號函暨所附入庫單1張、照片12張略
    以（見本院卷一第181頁至第207頁）：「…二、本公司於107
    年7月19日收到之入庫品項為：莊先生攝影作品，入庫單如
    附件（壹）1張。入庫品項為24幅加1大幅，分為12幅加1大
    幅外箱標示『莊』字樣，打包成一個棧板，另12幅外箱標示『
    張』的字樣…，打包成另一個棧板，今附上『張』字樣作品12幅
    …。並無貴院所稱15幅攝影著作」，可見原告所有之攝影作
    品於107年7月19日經入庫至喬發公司倉庫保存之數量為12幅
    ，並非15幅。原告雖主張證人張家禎、林志賢之證述並不可
    信，喬發公司回函亦有諸多疑義云云（見本院卷二第72頁至
    第86頁），然縱不論證人張家禎、林志賢之上開證述或喬發
    公司上開回函，本件原告所提積極證據已不足以證明被告現
    占有系爭3幅作品之事實，是原告上開主張，並無逐一論述
    之實益，附此敘明。
　⒊綜上，系爭3幅作品，現亦由被告占有中之事實，應由原告盡
    舉證之責，依原告本件所舉證據及卷內相關證據，本院未能
    就上開事實形成高度蓋然性之心證，原告未盡舉證之責，是
    本件僅得認定被告現僅占有原告之系爭12幅作品。
　㈡被告已無權占有系爭12幅作品：
　⒈關於被告收受原告交付之系爭12幅作品時兩造間之法律關係
    ，被告抗辯兩造已成立民法寄託契約，原告則主張兩造間純
    屬好意施惠關係。惟按稱寄託者，謂當事人一方以物交付他
    方，他方允為保管之契約，民法第589條第1項定有明文。而
    所謂好意施惠關係，則係基於社會共同生活互相扶持協助所
    為之約定，欠缺法律行為之效果意思，無受其拘束之意。查
    本件原告交付予被告之系爭12幅作品，係原告個人攝影著作
    ，且依原告陳報，每幅作品有18萬8000元之市價（見本院卷
    二第97頁），可見系爭12幅作品具有貴重性，系爭12幅作品
    之交付與保管，業已逾越社會共同生活互相扶持協助之範疇
    ，且探求兩造間之真意，被告亦應就系爭12幅作品負相當保
    管之責，被告為原告保管系爭12幅作品，並非欠缺法律行為
    效果意思之好意施惠行為，兩造間應係成立民法寄託契約法
    律關係無訛。
　⒉按寄託物返還之期限，雖經約定，寄託人仍得隨時請求返還
    ，民法第597條定有明文。查被告於收受原告系爭12幅作品
    時，兩造間未定返還之期限，亦未約定報酬等情，此為兩造
    所不爭（見本院卷一第10頁、第39頁、第61頁至第62頁），
    兩造間就系爭12幅作品既屬未定返還期限之寄託關係，依上
    開規定，原告自得隨時請求被告返還系爭12幅作品。又查原
    告前於108年10月22日委託黃帝穎律師發（108）黃律函字第
    2019102201號函，請求被告於7日內返還系爭15幅作品、陳
    炳元老師攝影集（老師親簽題字）1本及移軸相機操作VIEW 
    CAMERA1本，有上開律師函1份在卷可佐（見本院卷一第33頁
    至第35頁），被告業已收受原告上開律師函，此觀被告委託
    謝恩華律師所發上開108年10月31日律師函即明，是原告已
    有終止兩造間未定返還期限之寄託契約法律關係之意，意思
    表示業已到達被告，被告即已無繼續占有系爭12幅作品之法
    律上權源，應將之返還原告。
　㈢被告所為同時履行抗辯無理由：　　
　⒈按因契約互負債務者，於他方當事人未為對待給付前，得拒
    絕自己之給付。但自己有先為給付之義務者，不在此限；受
    寄人因保管寄託物而支出之必要費用，寄託人應償還之，並
    付自支出時起之利息。但契約另有訂定者，依其訂定，民法
    第264條第1項、第595條分別定有明文。所謂同時履行抗辯
    ，係以因雙務契約而互負債務為其要件，且倘若雙務契約中
    互負之債務並無對價關係，亦無從成立同時履行抗辯。被告
    若在寄託契約法律關係中，因保管系爭12幅作品而支出必要
    之費用，固得請求原告償還之，惟兩造間寄託契約法律關係
    終止後，被告所負返還寄託物之義務，與被告依民法第595
    條規定所有之必要費用償還請求權間，並非互為對價之關係
    ，被告自不得以原告尚未清償必要費用，即拒絕系爭12幅作
    品之返還，被告執民法第595條規定、第264條規定所為同時
    履行抗辯，委無可採。
　⒉被告雖另以不當得利返還請求權，請求原告返還被告業已墊
    付之必要費用，被告始負返還系爭12幅作品之責云云。惟被
    告此部分抗辯係以若本院認兩造間無寄託契約法律關係為前
    提，前提已不成立，且不當得利返還請求權與原告之返還寄
    託物請求權間亦不符因雙務契約而互負債務之要件，當無同
    時履行抗辯可言，附此敘明。
　㈣本院於最終言詞辯論終結時，業與原告確認先位主張聲明、
    備位聲明、再備位聲明間之關係，業據原告陳明：先位聲明
    全無理由（全部駁回），始請求審理備位聲明之訴，備位聲
    明與再備位聲明亦同，如本院認原告先位聲明一部有理由、
    一部無理由，即不請求本院審理備位聲明等語（見本院卷二
    第111頁至第112頁），原告既已陳明如此，因原告之先位聲
    明屬一部有理由（系爭12幅作品部分），一部無理由（系爭
    3幅作品部分），本諸於處分權主義，本院已毋庸再就原告
    之備位聲明、再備位聲明為審判。
五、綜上所述，原告先位聲明依民法第767條第1項前段請求：被
    告應返還系爭12幅作品予原告，為有理由，逾此範圍，則無
    理由，應予駁回。至原告之備位聲明、再備位聲明則毋庸再
    予審究。兩造陳明願供擔保，聲請宣告假執行及免為假執行
    ，因原告業已陳明系爭15幅作品之市價，即小幅每幅18萬80
    00元，大幅每幅36萬元（見本院卷二第97頁），是本件核屬
    民事訴訟法第390條第1項規定之財產權訴訟，適足為假執行
    之標的，本院爰就原告勝訴部分，分別酌定相當之擔保金額
    宣告之。原告其餘假執行之聲請，因訴之駁回而失所依據，
    不予准許。　　　　
六、本件事證已臻明確，兩造其餘攻擊防禦方法及證據，核與判
    決之結果不生影響，爰不一一論列，併此敘明。
七、訴訟費用負擔之依據：民事訴訟法第79條。　　
中　　華　　民　　國　　110 　年　　11　　月　　19　　日
                  民事第二庭    法　官　李子寧
以上正本係照原本作成。
如對本判決上訴，須於判決送達後20日內向本院提出上訴狀。如
委任律師提起上訴者，應一併繳納上訴審裁判費。　　　　　　
中　　華　　民　　國　　110 　年　　11　　月　　19　　日
　　　　　　　　　              書記官  黃幸雪
附表：系爭15幅作品
編號 外箱上編號 被告是否爭執 現由其占有中 攝影作品照片卷頁 外箱照片卷頁 1 CF005924 不爭執 本院卷一第401頁 本院卷一第422頁 2 CF005918 不爭執 本院卷一第401頁 本院卷一第419頁 3 CF005901 不爭執 本院卷一第402頁 本院卷一第416頁 4 CF005933 不爭執 本院卷一第402頁 本院卷一第423頁 5 CF005921 不爭執 本院卷一第403頁 本院卷一第420頁 6 CF005904 不爭執 本院卷一第403頁 本院卷一第417頁 7 CF005717 不爭執 本院卷一第404頁 本院卷一第409頁 8 CF005923 不爭執 本院卷一第404頁 本院卷一第421頁 9 CF005906 不爭執 本院卷一第405頁 本院卷一第418頁 10 CF005733 爭執 本院卷一第405頁 無 11 CF005719 不爭執 本院卷一第406頁 本院卷一第410頁 12 CF005730 爭執 本院卷一第406頁 無 13 CF005721 爭執 本院卷一第407頁 無 14 CF005891 不爭執 本院卷一第407頁 本院卷一第415頁 15 CF005732 不爭執 本院卷一第408頁 本院卷一第413頁 備註：編號1至9、11、14、15合稱為系爭12幅作品；編號10、12、13合稱為系爭3幅作品。